【裁判字號】    98,聲判,37
【裁判日期】    980831
【裁判案由】    聲請交付審判
【裁判全文】
臺灣臺中地方法院刑事裁定              98年度聲判字第37號
聲  請  人
即  告訴人  行政院農業委員會林務局東勢林區管理處
代  表  人  甲○○
代  理  人  黃呈利律師
被      告  乙○○
上聲請人即告訴人因告訴被告違反森林法案件，不服臺灣高等法
院臺中分院檢察署檢察長駁回再議之處分（98年度上聲議字第89
1號），聲請交付審判，本院裁定如下：
    主    文
聲請駁回。
    理    由
一、聲請交付審判意旨如附件刑事交付審判聲請狀所載。
二、按告訴人不服上級法院檢察署檢察長或檢察總長認再議為無
    理由而駁回之處分者，得於接受處分書後10日內委任律師提
    出理由狀，向該管第一審法院聲請交付審判。法院認交付審
    判之聲請不合法或無理由者，應駁回之；認為有理由者，應
    為交付審判之裁定，並將正本送達於聲請人、檢察官及被告
    ，刑事訴訟法第258條之1第1項、第258條之3第2項分別定有
    明文。
三、本件聲請人即告訴人行政院農業委員會林務局東勢林區管理
    處（以下簡稱東勢林區管理處）以被告乙○○夥同友人於民
    國（下同）97年12月16日，自臺中縣和平鄉武陵農場雪山登
    山口出發，沿登山步道進入臺中縣和平鄉境內之雪霸國家公
    園生態保護區，而該處係東勢林區管理處之大甲溪事業區第
    30林班，為國有林事業區，屬森林法所規範之森林。渠等於
    同年月18日15時36分許，步行至距離登山口約8.2公里處，
    因同行友人吳慶源不慎右腳骨折受傷，經另名同行友人廖朝
    潭撥打119向臺中縣消防局請求派遣直昇機進行搜救，惟直
    升機到場盤旋後，發現視線不佳，要求施放狼煙以確定救護
    位置，遂由被告於同日17時許，在距離登山口7.65公里處，
    堆集乾草、樹葉，以打火機點燃，施放狼煙。詎被告本應注
    意此處遍佈箭竹林，箭竹葉乾燥易燃，而乾草、樹葉甚輕，
    燃燒時易受風向助長，使火勢在箭竹林內蔓延開來，將有延
    燒森林之可能，且依當時情形並無不能注意之情事，竟疏未
    注意，於乾草燃燒時，因風勢過大，不慎引燃周圍之箭竹林
    ，被告雖以衣服撲滅火勢，然因延燒快速，火勢無法遏阻，
    迨至隔日16時51分許撲滅，已燒燬東勢林區管理處大甲溪事
    業區內第30林班地之國有森林，面積共約17.5公頃。因認被
    告涉犯森林法第53條第3項之失火燒燬他人之森林罪嫌，而
    訴請臺灣臺中地方法院檢察署檢察官偵辦，經該署檢察官於
    98年3月24日，以被告犯罪嫌疑不足為不起訴處分（98年度
    偵字第4966號），聲請人不服，聲請再議復經臺灣高等法院
    臺中分院檢察署檢察長於98年4月28日，以再議無理由駁回
    再議（98年上聲議字第891號）等情，業據本院調閱上開相
    關案卷查證無訛。聲請人雖以附件刑事交付審判聲請狀所載
    理由聲請交付審判。惟查：(一)被告因同行友人受傷，在距離
    登山口7.65公里處，堆集乾草、樹葉，以打火機點燃，施放
    狼煙，惟因風勢過大，不慎引燃周圍之箭竹林，致燒毀東勢
    林區管理處大甲溪事業區內第30林班地之國有森林，面積共
    約17.5公頃等情，此有臺中縣消防局火災原因調查鑑定書、
    東勢林區大甲溪事業區像片基本圖、森林被害告訴書、現場
    照片附卷及打火機1個扣案可稽，自堪信為真實。(二)被告對
    施放狼煙處遍佈之箭竹林乾燥易燃，而其所堆放之乾草、樹
    葉甚輕，燃燒時易受風向助長，使火勢在箭竹林內蔓延開來
    ，將有延燒森林之可能乙節，雖負有注意之義務，惟當時被
    告唯恐因施放狼煙而發生火災，獨自1人自發生意外之距離
    登山口8.2公里處，徒步前往7.65公里處，點燃其所蒐集之
    乾草、枯葉，觀諸卷附之現場照片，該處乃鄰近意外發生地
    點較為寬闊之步道，是被告對施放狼煙之地點選擇，已盡其
    注意義務。又依被告所述，其於施放狼煙之前，準備有掃把
    隨時滅火，而依引燃時之情況，四周無風，直至被告點燃乾
    草後才起風，瞬間導致火勢擴散，一發不可收拾，被告於火
    勢擴散之際並立即以外套滅火，則被告對火災之預防，依當
    時之情形，應認其業已盡相當之注意，並採取迴避結果之適
    當措施，僅因風勢突然變大，始致火勢蔓延，乃事出突然，
    非其所能注意防範。(三)證人廖朝潭於警詢時證述：「約於97
    年12月18日16時許我接獲電話，通知我們施放狼煙，以能確
    定傷患位置，直昇機約於17時10分許，到現場吊掛傷患，隨
    後有直昇機至現場來回搜尋2遍，因我們未施放狼煙只有以
    頭燈向直升機打訊號，該直升機無法發現我們的位置就飛離
    現場，隨後我又接獲電話詢問我直升機有無前往救護傷患，
    我回答有看見該直昇機可能未發現我們才飛離現場，過了一
    會兒我看見直昇機及森林步道有起火。」、「當時天色昏暗
    、氣溫很低…」等語。證人江素禎於警詢時證稱：「…廖朝
    潭稱搜救單位要我們施放狼煙，以能確定傷患位置，因怕引
    起森林火災，我們不敢施放狼煙，直昇機有到現場吊掛傷患
    ，隨後有直昇機至現場來回搜尋2遍，因我們未施放狼煙只
    有以頭燈向直昇機打訊號，該直昇機無法發現我們的位置就
    飛離現場，當直昇機第2次前往救護傷患，該直昇機可能未
    發現我們才飛離現場，過了一會兒我同時看見直升機及森林
    步道起火。」、「當時天色稍微昏暗、氣溫低…」等語。證
    人吳慶源於警詢時亦證述：「…第1次直昇機飛到現場吊掛
    ，該搜救直升機可能未看我停留位置，就飛離現場，當直昇
    機第2次至現場時，我在現場聽到有人呼喊著火了。」、「
    當時天色昏暗、氣溫有點涼…」、「…據陳員轉述當時是搜
    救單位授意他點燃施放狼煙，才能確定我停放的地點，陳員
    有告訴搜救單位燃放狼煙地點恐怕引發火災，該搜救單位稱
    救人要緊，陳員就燃放狼煙不慎引發火災。」等語。是依上
    開證人所述，被告及其同行友人曾先以頭燈向救難直昇機指
    引方向，惟因當時天色昏暗、視線不佳，直昇機盤旋後仍無
    法順利救援，遂建議施放狼煙以確定被告位置。而吳慶源當
    時確實受有右脛、腓骨骨折之傷害，亦有財團法人嘉義基督
    教醫院診斷證明書附卷可佐。足見被告施放狼煙當時，天色
    已暗，而吳慶源又受有骨折之傷害，傷勢非輕，有立即送醫
    之必要。從而，依當時現場危急之情形，加以救難單位建議
    施放狼煙之專業判斷，被告除尋覓空曠地點施放狼煙並準備
    隨時撲滅火勢之外，顯無法再為預防本案結果發生之可能，
    尚難僅憑火災之發生，而遽認被告有何過失。(四)按刑法上處
    罰過失犯，須行為人對犯罪之發生，有注意之義務，且依當
    時情形能注意，竟疏於注意，而使結果發生，始能加以處罰
    。若依當時情形，結果之發生，乃事出突然，非其所能注意
    防範，即無過失之可言，縱有結果之發生，亦不能令負刑責
    ，此有最高法院80年度台上字第4056號刑事判決可供參酌。
    本件判斷被告是否有過失，應以被告已知應注意且能注意，
    但是否不注意為考量重點。查被告施放狼煙之時，依被告及
    證人吳慶源、江素禎於警訊時之陳述，皆有考慮施放狼煙可
    能導致失火災而不敢冒然行之，是被告在構成要件上已符合
    應注意、能注意要件，固無疑義。然其因被要求配合標識地
    點且救人要緊之考量才選擇較空曠且只有箭竹林之路邊地點
    實施，此觀之卷內相片被燒毀部分大部分為箭竹林即甚明瞭
    。又依被告描述之情況當時有準備掃把以隨時撲滅，引燃時
    並沒有風，只是點燃後起風，瞬間火勢擴散，再加上撲滅不
    及就燒了起來等情。是在被告急於救人對於注意程度必然減
    低之情況，期待其防範火災必不發生之可能性甚低，而其處
    置過程選擇空曠地點、準備掃把防止延燒，火勢擴散後，竭
    力救火，衣服都燒毀，就其行為客觀判斷，顯已盡相當注意
    ，絕非「不注意」之行為型態，自與過失犯之犯罪構成要件
    不符。(五)聲請交付審判意旨雖主張被告施放狼煙之方式為避
    免火勢在風勢助長下過大，應是在雜草雜木點燃後，使其產
    生濃煙即可，而非使其完全燃燒，並應在現場準備可隨時將
    之覆滅之沙土或器具，惟被告未先堆置足量之沙土，且未在
    該箭竹林區○○○○道，以阻隔其施放狼煙之區塊，防免失
    火情事發生行為，而依當時客觀狀況並無不能先為上開預防
    工作；又本件雖係被告為救助同行受傷之友人所致，然其友
    人吳慶源所受傷勢並非嚴重失血性外傷，僅影響其行動能力
    ，尚無危及其性命之緊急情狀，並非緊急至被告不能先為上
    開所述之預防工作，足證被告有疏忽而不為注意防免事故發
    生云云。惟查被告因同行友人吳慶源步行至距離登山口約8.
    2公里處，不慎受有右脛、腓骨骨折之傷害，傷勢非輕無法
    行走，經另名同行友人廖朝潭撥打119向臺中縣消防局請求
    派遣直昇機進行搜救，嗣直升機到場盤旋後，因天色昏暗、
    視線不佳，要求施放狼煙以確定救護位置，被告唯恐因施放
    狼煙而發生火災，獨自1人徒步前往離登山口約7.65公里處
    地點較為寬闊之步道，並準備掃把隨時滅火，再予施放狼煙
    ，經點燃所蒐集乾草、樹葉後，因臨時起風，瞬間導致火勢
    擴散，一發不可收拾，被告隨即以外套滅火，可見被告對施
    放狼煙之地點選擇，已盡其注意義務，並對火災之預防，依
    當時之情形，應認其業已盡相當之注意，且依當時現場危急
    之情形，加以救難單位建議施放狼煙之專業判斷，被告除尋
    覓空曠地點施放狼煙並準備隨時撲滅火勢之外，顯無法再為
    預防本案結果發生之可能，已如上述；又依卷附現場照片之
    地形地勢及當時客觀緊急情況觀之，實難期待被告有何足夠
    時間以何工具堆置足以覆滅火勢之沙土，及有何足夠空間在
    所施放狼煙之步道開闢防火道，以阻隔2邊箭竹林區之區塊
    ，且被告所蒐集之乾草、樹葉，經點燃後又如何控制不使其
    完全燃燒即可產生可望見之濃煙，自難認被告有應注意且能
    注意而疏未注意之過失情事。此外卷內復無其他積極證據足
    資證明被告有何違反森林法第53條第3項失火燒燬他人森林
    之犯行，臺灣臺中地方法院檢察署檢察官以被告犯罪嫌疑不
    足予以不起訴處分，及臺灣高等法院臺中分院檢察署檢察長
    認原檢察官不起訴處分並無不合，而駁回聲請人再議之聲請
    ，處分書已詳列不起訴處分及駁回再議聲請之理由，所列理
    由又無任何違背經驗法則、論理法則或其他證據法則之情事
    ，聲請人仍執前詞，以附件刑事交付審判聲請狀所載理由，
    聲請交付審判，自難謂有理由，應予駁回。
四、依刑事訴訟法第258條之3第1項、第2項，裁定如主文。
中    華    民    國    98    年    8     月    31    日
                  刑事第五庭  審判長  法  官  朱光國
                                      法  官  唐光義
                                      法  官  林慧英
上正本證明與原本無異。
本裁定不得抗告。
                                      書記官  張孝妃
中    華    民    國    98    年    8     月    31    日


司法院資訊處製作；財團法人民間司法改革基金會備份。
